臺灣板橋地方法院民事判決　　　　　　　　　　　　　九十三年度訴字第一七九號
　　原　　　告　丙○○
　　訴訟代理人　林重宏律師
　　　　　　　　連元龍律師
　　　　　　　　甲○○
　　被　　　告　乙○○
　　訴訟代理人　劉志忠律師
右當事人間請求履行買賣契約事件，本院於中華民國九十三年四月二日言詞辯論終結
，判決如左：
    主    文
原告之訴駁回。
訴訟費用由被告負擔。
    事    實
甲、原告方面：
一、聲明：被告應給付原告新臺幣（下同）五百萬元，及自民國八十八年五月十八日
    　　　起至清償日止，按週年利率百分之五計算之利息。
二、陳述：
（一）兩造締約之始末：兩造前於八十八年二月二十二日簽訂土地房屋買賣契約書，
      約定買賣標的為「被告因優先承購陳志輝所有系爭土地之應有部分，於該土地
      上之建築改良物完工，且依合建契約，取得該建物改良物及土地之所有權時，
      出賣予原告。」，總計價金共為三百二十七萬二千七百七十八元（即訂金三十
      萬元、應繳法院之價款二百六十七萬二千七百七十八元及尾款三十萬元）。原
      告並於簽約同時給付三十萬元之定金予被告。按兩造締約之緣由乃因被告之共
      有人陳志輝所有系爭土地之應有部分五分之一，前經鈞院八十七年度執字第一
      ０二一三號強制執行案件拍定在案。被告及其他共有人均受通知有優先承購之
      權利。原告本擬訂購系爭土地上台鳳公司所推出之「藍帶賞」預售屋，惟適有
      此機會，亦可樣達成目的，遂合意簽訂系爭買賣契約。兩造間買賣契約關係既
      已合意成立，則買賣雙方自應依債之本旨，履行契約上之義務，即出賣人應為
      財產權之給付。詎料，被告竟於八十八年五月十七日以存證信函告知原告，宣
      稱：因其他共有人主張優先承購權，故而無法履約云云，片面解除契約，並退
      還二百九十七萬二千七百七十八元，原告於收受該信函後，旋即於同月十九日
      以存證信函告知被告不同意解除契約。
（二）原告起訴之法律依據：按買賣乃當事人間約定一方移轉財產於他方，而他方則
      以給付價金為對價之契約。被告稱因他共有人對其出賣應有部分主張優先承購
      權，故無法履行對原告之買賣契約。依兩造所簽訂買賣契約第十二款約定，被
      告未將系爭土地應有部分分移轉予受託人甲○○時，應給付違約金五百萬元予
      原告。原告主張依民法第二百五十第一項規定，被告不履行債務時，應支付違
      約金予原告。且依雙方所簽訂之買賣契約第十二款及民法第二百六十九條規定
      ，請求判命被告給付五百萬元及自八十八年五月十八日起至清償日止，按週年
      利率百分之五計算之利息。
（三）對於被告抗辯之陳述
　１、被告是否因不可歸責之事由致給付不能？
　　(1)共有人之一黃周美蓮並未合法行使優先承買權，本件單純係一物二賣之情形，
　　　被告業已將買賣標的物即土地之應有部分移轉登記予黃周美蓮，自屬可歸責於
　　　被告所致之給付不能：
　　　按土地法第三十四條之一第四項規定之優先承買權，係指他共有人於出賣共
　　　　有土地或建築改良物時，對於該共有人有請求以同樣條件訂立買賣契約之權
　　　　利而言。土地法第三十四條之一第四項所稱：「共有人出賣共有土地或建築
　　　　改良物之應有部分時，他共有人得以同一價格共同或單獨優先承購」者，應
　　　　指他共有人於共有人出賣共有土地或建築改良物之應有部分時，對於該共有
　　　　人有請求以同樣條件訂立買賣契約之權而言。故出賣之共有人與他人所訂契
        約或他人承諾之一切條件，優先承買權人必須均表示接受，始有合法行使優
        先承買權可言。倘有部分不接受或擅加予變更買賣條件時，即非合法行使優
        先承買權。最高法院六十九年臺上字第二九四六號判決、八十六年度台上字
        第三一二二號判決分別著有明文。所謂「同樣條件」，應以買賣關係之內容
        為斷，亦即關於買賣契約之價金、標的物、履行期日等，均需相同，始屬「
        同樣條件」，如共有人就此買賣之內容願意以同樣條件購買，始合於優先承
        買權行使之要件，否則即非合法行使優先承買權。
　　　查兩造及訴外人甲○○於八十八年二月二十二日簽訂「土地房屋買賣契約書
　　　　」第三條規定「出賣人乙○○（即被告）應將其向法院聲明行使優先承買權
　　　　，所購得原屬陳志輝所有之土地應有部分，於該土地上之建築改良物完工，
  　　　且依合建契約取得該建築改良物及土地之所有權時出賣與買受人丙○○（即
    　　原告）。」，故兩造就系爭契約之履行時點特別約定係「於該土地上之建築
　　　　改良物完工，且依合建契約取得該建築改良物及土地之所有
　　　　權時」，惟系爭原屬陳志輝所有土地之應有部分，被告於八十八年六月二日
　　　　以拍賣為原因取得所有權後，隨即依其與黃周美蓮間買賣契約之約定，於八
　　　　十八年六月二十二日以買賣為原因將此部分土地應有部分移轉登記予主張優
　　　　先承買權之他共有人黃周美蓮，顯然黃周美蓮非以同樣條件向被告買受系爭
　　　　原屬陳志輝所有土地之應有部分，黃周美蓮與被告間之履行時點顯不相同。
　　　又查兩造簽訂土地房屋買賣契約書，約定買賣價金共為三百二十七萬二千七
　　　　百七十八元（即訂金三十萬元，應繳鈞院之價款二百六十七萬二千七百七十
　　　　八元，及尾款三十萬元），參前揭契約第四條約定即明。然訴外人黃周美蓮
  　　　致被告之存證信函，係主張以二百九十七萬二千七百七十八元行使其優先承
　　　　買權，該買賣契約之價金顯較兩造原訂契約減少三十萬元，是黃周美蓮並非
  　　　以同樣價金條件購買，約定履行時也不相同如前項所述，當不合於優先承買
　　　　權行使之要件，其優先承買權之行使即難謂為合法。
　　　承上，黃周美蓮行使優先承買權既不合法，當無如被告抗辯有所謂法律障礙
　　　　之情形，故本件單純係一物二賣之情形，並無孰者優先之問題，被告將買賣
　　　　標的物即土地之應有部分移轉登記予黃周美蓮，自屬可歸責於被告所致之給
　　　　付不能，應依系爭契約第十二條之規定給付違約金予原告。
　　(2)退萬步言，縱認共有人之一黃周美蓮係合法行使優先承買權，被告之給付不能
　　　仍屬可歸責：
　　　土地法第三十四條之一第四項之優先承購權，係屬債權性質，倘共有人違反
　　　　法律規定，將應有部分出賣他人，而他人已依法取得所有權時，他共有人不
　　　　得主張該買賣為無效而塗銷其依法所為之登記。又共有人未踐行通知義務，
　　　　乃屬各共有人間之內部關係，僅為應否負損害賠償責任之問題，對於出賣處
　　　　分之效力，要無影響。此參酌最高法院六十五年台上字第八五三號、六十六
　　　　年台上字第一五三０號、六十八年台上字第二八五七號及六十八年台上字第
　　　　三一四一號判例甚明。因此，土地法第三十四條之一第四項規定之優先承買
　　　　權，既係債權性質，當無對抗或排除兩造間簽訂之契約之效力。設若被告縱
　　　　違反土地法第三十四條之一規定，將應有部分出賣非優先承買權之他人，亦
　　　　即依系爭契約第六條約定將所取得原屬陳志輝所有土地之應有部分，先移轉
　　　　登記至第三人甲○○名下信託管理；或於該土地上之建築改良物完工且依合
　　　　建契約取得該建築改良物及土地之所有權時，移轉登記予原告，此等處分之
　　　　物權行為均非無效，僅生被告應對其他共有人負損害賠償責任之問題而已。
　　　換言之，兩造及甲○○於系爭契約第六條約定「出賣人乙○○（即被告）於
　　　　取得上述土地之應有部分後，應即將該土地之應有部分移轉交付予受託人甲○○信託管理。」、第十二條亦約定「出賣人乙○○（即被告）未經買受人
　　　　丙○○（即原告）同意向法院為撤銷優先承買之意思表示或未依約提供申請
　　　　過戶所須文件及協助，致未將該土地之應有部分移轉交付予受託人時，應給
　　　　付違約金五百萬元予買受人丙○○（即原告）。」，是被告於與原告締約時
　　　　，當即知其依約於取得原屬陳志輝所有土地之應有部分後，應即依約提供申
　　　　請過戶所需文件及協助，將之移轉登記至第三人甲○○名下，否則依約應賠
　　　　償原告五百萬元違約金。而黃周美蓮所行使之優先承買權即便合法，然既屬
　　　　債權性質而不得排除或對抗兩造簽訂之買賣契約，且被告依兩造契約於八十
　　　　八年六月二日以拍賣為原因取得系爭土地所有權後，並非無法依系爭契約之
　　　　約定，將系爭原屬陳志輝所有土地之應有部分移轉登記予受託人甲○○，亦
　　　　即被告於彼時仍可選擇、決定究要依兩造契約履行，抑或是選擇違反兩造間
　　　　之約定，承擔給付被告違約金之責任而將買賣標的物即土地之應有部分移轉
　　　　登記予黃周美蓮，法律並無強制被告非要移轉登記予黃周美蓮不可，並非法
　　　　律障礙致給付不能。
　　(3)查被告既然選擇後者，於八十八年六月二十二日以買賣為原因將此部分土地應
　　　有部分移轉登記予主張優先承買權之他共有人黃周美蓮；對於原告而言，自屬
　　　可歸責於被告所致之給付不能，應依系爭契約第十二條之規定給付違約金予原
　　　告。
　　(4)被告所持最高法院三十七年上字第八一四一號民事判例，與本件具體事實不同
　　　，不得比附援引。且最高法院九十一年度台上字第二０二六號判決就兩造另案
　　　系爭買賣契約陷於給付不能之原因係記載：「本件被上訴人雖於系爭土地應有
　　　部分經法院假處分執行查封登記之後，將之移轉登記與第三人即行使優先承購
　　　權之共有人黃周美蓮，使之取得所有權，但在未塗銷登記之前，黃周美蓮依移
　　　轉登記所取得之所有權，尚不失其效力。系爭土地應有部分既經被上訴人辦畢
　　　所有權移轉登記於黃周美蓮，則上訴人請求被上訴人辦理所有權之移轉登記，
　　　顯已陷於給付不能。」，全未提及該給付不能屬被告所謂因法律障礙而不可歸
　　　責被告等節，顯證最高法院並不支持另案原二審及被告主張他共有人行使土地
　　　法三十四條之一優先承買權屬於契約履行之法律障礙、系爭買賣契約給付不能
　　　不可歸責被告等見解。被告上開主張於法不符無足採信。
　２、被告有無構成買賣契約書第十二條所載之違約條件？
　　　系爭契約第十二條違約金之約定，包括其他共有人行使優先承買權致被告違約
　　　之情形：
　　(1)按兩造及訴外人甲○○於八十八年二月二十二日簽訂系爭契約之緣由，乃因系
　　　爭土地共有人之一陳志輝所有之應有部分遭法院拍賣，被告及其他共有人均受
　　　通知有優先承購之權利。原告本擬購買系爭土地上台鳳公司所推出之「藍帶賞
　　　」預售屋，適有此機會，亦可達到相同目的，遂與被告合意簽訂系爭契約。
　　(2)查兩造於締約前即已得知共有人出賣應有部分時，其他共有人有優先購買權，
　　　故兩造簽訂系爭契約時，即已慮及如被告出賣系爭原屬陳志輝所有土地之應有
　　　部分，其他共有人亦有主張優先購買權之可能，故兩造訂立之違約罰則，即系
　　　爭契約第十二條規定「出賣人陳必洺（即被告）未經買受人丙○○（即原告）
　　　同意向法院為撤銷優先承買之意思表示或未依約提供申請過戶所須文件及協助
　　　，致未將該土地之應有部分移轉交付予受託人時，應給付違約金五百萬元予買
　　　受人丙○○（即原告）」，其中「未依約提供申請過戶所須文件及協助，致未
　　　將該土地之應有部分移轉交付予受託人」自應解為包括其他共有人行使優先承
　　　買權致被告違約之情形，而不問被告此舉是否可歸責。
　　　姑不論共有人之一黃周美蓮主張優先承買權是否合法，其優先承買權並無對抗
　　　或優先於被告與原告間契約之效力，被告於取得系爭原屬陳志輝所有土地之應
　　　有部分後，即應依約移轉登記予受託人甲○○，今被告違背系爭契約第六條之
　　　規定，將該土地之應有部分移轉登記予黃周美蓮，而未依約提供申請過戶所須
　　　文件及協助，致未將該土地之應有部分移轉交付予受託人甲○○，自係可歸責
　　　於被告之事由致給付不能，原告請求違約金之停止條件已經成就，原告即得依
　　　系爭契約第十二條之規定向被告請求違約金。
　３、原告是否已默示同意被告解約？
　　(1)查原告並未同意解約：原告就被告八十八年五月十七日存證信函業於同年月十
      九號以原證四存證信函表明不同意解約，並要求被告依約提供履約所需文件之
      旨，唯被告仍然違約。
    (2)唯按「違約罰性質之違約金，於有違約情事時其請求權即已發生，不因其後契
      約之解除而謂並無違約情事，自無因契約解除而隨同消滅之理。」最高法院六
      十一年台上字第二九二二號判例著有明文。是依系爭契約第十二條約定之違約
      金，係違約罰性質，查被告既已發生違約情事如前所述，本件縱認兩造系爭買
      賣契約已解除，原告亦得依約請求違約金。
甲、被告方面：
一、聲明：如主文第一項所示。
二、陳述：
（一）兩造於八十八年二月二十二日簽訂系爭契約書，固為真實。被告已合法解除上
      開契約，並返還全部價金：
　　　依上開契約書所載，被告就鈞院八十七年度執字第一０二一三號拍賣抵押物強
　    制執行事件中，拍賣債務人陳志輝所有系爭土地應有部分，被告以共有人身份
      行使優先承買權，而取得之土地應有部分，出賣予原告。惟因土地共有人黃周
　　　美蓮就被告出賣系爭土地予原告部分行使優先承買權，被告乃於八十八年五月
　　　十七日將原告已給付之價金二百九十七萬二千七百七十八元全部，以存證信函
  　　退還原告收訖。
（二）被告業經確定判決認無移轉系爭土地所有權之義務，原告無權請求被告移轉系
      爭土地所有權：原告收訖被告還款後，仍向鈞院提起訴訟請求被告移轉系爭土
      地予原告指定之受託人甲○○，經鈞院八十八年度訴字第一九八七號民事判決
      ，台灣高等法院八十九年度重上字第七九五號民事判決及最高法院九十一年台
      上字第二０二六號民事判決，判認原告敗訴確定。而判決理由係以：「按因不
      可歸責於債務人之事由，致給付不能者，債務人免給付義務。民法第二百二十
      五條第一項。又土地法第三十四條之一第四項亦規定：『共有人出賣其應有部
      分時，他共有人得以同一價格共同或單獨優先承購。』本件被上訴人（即本件
      被告）及原審參加人黃周美蓮，均為系爭買賣標的物即原屬陳志輝應有部分所
      在之土地拍賣時之共有人，為兩造不爭之事實，已如前述。則被上訴人與上訴
      人（即本件原告）簽約，將其因行使優先承買權所購得原屬陳志輝所有土地之
      應有部分出賣給上訴人之際，並不影響原審參加人黃周美蓮基於共有人身分依
      法得主張之優先承購權。系爭原屬陳志輝所有土地之應有部分，被上訴人係於
      八十八年六月二日以拍賣為原因取得所有權，嗣於八十八年六月二十二日復以
      買賣為原因將此部分土地應有部分移轉登記予黃周美蓮所有，亦有土地登記簿
      謄本可稽（見原審卷第四二頁），而上訴人於書狀中亦坦承『被上訴人於聲請
      人（即上訴人）為假處分裁定登記後，已因訴外人黃周美蓮主張優先承購，將
      永和市○○段第九三號、第九三之一號土地應有部分各十分之一，及同段第九
      四號土地應有部分九分之一所有權移轉登記至訴外人黃周美蓮名下』等情（原
      審卷第一五０頁）。因此，被上訴人因參加人黃周美蓮行使優先承購權，而將
      系爭原屬陳志輝所有土地之應有部分優先出賣與黃周美蓮，並為移轉登記，致
      無法履行與上訴人所訂立之契約內容，顯然係因法律規定所致。此種因法律上
      障礙導致上訴人無法履行特定之債之內容，即屬民法第二百二十五條第一項規
      定『因不可歸責債務人之事由，致給付不能者』之情形，被上訴人對於上訴人
      依法自得主張免給付義務（最高法院三十七年上字第八一四一號判例意旨參照
      ）。．．．．」（被證三第九頁第三點），認為被告依法對原告免給付（移轉
      系爭土地所有權）之義務。故參諸上開確定判決，原告無權請求被告移轉系爭
      土地所有權。
（三）被告是否因不可歸責之事由致給付不能？
　１、按民法第二百二十五條第一項規定之「因不可歸責於債務人之事由，致給付不
　　　能者，債務人免給付義務。」係指於給付特定物之債，於債之原因發生之後，
　　　因事實上或法律上之障礙事由，致債務人不能履行給付內容，而此障礙事由之
　　　發生，係不可歸責於債務人之事由，債務人即免給付之義務，債之關係亦歸消
　　　滅（司法院二十八年院字第一九五０號解釋，最高法院三十年上字三四五號、
　　　四十四年台上字三八三號判例參照）。
　２、又民法第二百二十六條第一項規定：「因可歸責於債務人之事由，致給付不能
  　  者，債權人得請求賠償損害。」同法第二百五十條第一項復規定：「當事人得
    　約定債務人不履行時，應支付違約金。」亦即債務人如有給付不能之情形時，
    　須有可歸責於債務人之事由，始能謂債務人不履行債務，債權人始能向債務人
    　請求賠償損害、或依約定請求債務人支付違約金。如給付不能係因不可歸責於
    　債務人之事由，除得依同法第二百二十五條第二項之規定，主張代償請求權外
    　，殊不得向債務人請求債務不履行之損害賠償。此亦為學者通說之見解。
　３、被告因共有人周黃美蓮行使優先承購權，而將系爭原屬陳志輝所有土地之應有
  　  部分優先出賣與黃周美蓮，並為移轉登記，致無法履行與原告所訂立之契約內
    　容，顯然係因法律規定所致。此種因法律上障礙導致被告無法履行特定之債之
    　內容，即屬民法第二百二十五條第一項規定『因不可歸責債務人之事由，致給
    　付不能者』之情形，被告對於原告依法自得主張免給付義務（最高法院三十七
    　年上字第八一四一號判例意旨參照），且被告係屬不可歸責於被告之事由致給
    　付不能，原告自不得向被告請求債務不履行之損害賠償。
（四）被告並無構成契約書第十二條所載之違約條件：
　　　原告係依契約書第十二條所載「出賣人乙○○未經買受人丙○○同意向法院為
　　　撤銷優先承買之意思表示或未依約提供申請過戶所須文件及協助，致未將該土
　　　地之應有部分移轉交付予受託人時，應給付違約金伍佰萬元予買受人丙○○。
　　　」請求被告給付違約金五百萬元。惟被告並無向法院撤銷優先承買之意思表示
　　　，亦無「未依約提供申請過戶所須文件及協助」之情，原告自不得依該條約定
　　　請求違約金。且違約金成立之條件有二：「被告未經買受人同意向法院為撤銷
　　　優先承買之意思表示」、「被告未依約提供申請過戶所須文件及協助致未將該
　　　土地之應有部分移轉交付予受託人」。惟被告係因共有人黃周美蓮行使優先承
　　　買權而將系爭土地移轉予黃周美蓮，並無向法院撤銷優先承買之意思表示，亦
　　　無「未依約提供申請過戶所須文件及協助」之情，原告請求違約金之停止條件
　　　並未成就自不得依該條約定請求違約金。契約書第十二條之約定。
（五）原告是否已默示同意被告解約？
　１、「當事人互相表示意思一致者，無論其為明示或默示，契約即為成立。」民法
  　  第一百五十三條第一項定有明文。而「所謂默示之意思表示，係指依表意人之
    　舉動或其他情事，足以間接推知其效果意思者而言，若單純之沉默，則除有特
    　別情事，依社會觀念可認為一定意思表示者外，不得謂為默示之意思表示。
    　」最高法院二十九年上字第七六二號判例著有明文。
　２、查被告於八十八年五月十七日以存證信函將原告全部已付價款返還原告，並為
　　　解除系爭契約書之意思表示（詳被證一）。而原告收訖後將退款之支票提示兌
　　　現，則於原告收受支票時應可認為原告已同意解約，否則原告應即將退款支票
　　　退還被告，豈可一方面收受退款，一方面又要求被告履約？
（六）共有人之一黃周美蓮是否合法行使優先承買權？
　１、由原告與被告間於八十八年二月二十二日所簽土地房屋買賣契約書第三條約定
　　　：「出賣人乙○○應將其向法院聲明行使共有人優先承購權，所購得原屬陳志
　　　輝所有之土地應有部分，於該土地上之建築改良物完工，且依合建築約取得該
　　　建築改良物及土地之所有權時出賣與買受人丙○○。」、第六條約定：「出賣
　　　人乙○○於取得土地之應有部份後，應即將該土地應有部分移轉交付予受託人
　　　無逢洺信託管理。」、第七條約定：「受託人甲○○取得該土地應有部分之所
　　　有權人名義後，出賣人乙○○責任消滅，買受人丙○○應於出賣人乙○○提供
　　　申請過戶所須文件及協助辦理後即給付新台幣三十萬元之尾款出賣人乙○○，
　　　並不得對出賣人乙○○主張任何權利。」、第八條約定：「有關以該土地應有
　　　部分為標的，而與建商（歐寶建設實業股份有限公司或台鳳股份有限公司）締
　　　結合建契約一事，由受託人甲○○全權處理，出賣人乙○○對合建契約之條件
　　　不負任何責任，雙方均不得對合建契約之條件聲明異議。」、第十條約定：「
　　　受託人甲○○應將締結合建契約之始末報告買受人丙○○．．．．」。由上述
　　　約定內容可知，原告雖欲購買系爭土地而後以此與建商交換房屋以達取得房屋
　　　之最終目的，唯依照系爭契約規定，被告移轉系爭土地予甲○○之時點為「於
　　　該土地上之建築改良物完工，且依合建築約取得該建築改良物及土地之所有權
　　　時」，且被告於甲○○取得「原屬陳志輝所有之系爭土地名義」後，其給付義
　　　務即告消滅，顯然被告所負給付義務之內容僅限於「土地」而已，並不包括原
　　　告指稱之「建物」在內。
　２、再者，依系爭契約書第六條及第七條之約定，被告應於取得系爭土地持分後，
　　　即將移轉予原告指定之受託人甲○○，並於甲○○取得土地持分所有權後，被
　　　告之給付義務消滅。故共有人黃周美蓮於被告尚未移轉予甲○○前行使優先承
　　　買權，並無原告所稱「非以同樣條件」之情形。
（七）系爭契約第十二條違約金之約定，於約定時是否已應及包括其他共有人行使優
      先承買權致被告違約之情形？
      兩造於訂約時，第十二條違約金罰則並未慮及其他共有人行使優先承買權之情
      形，故於契約中從無任何條文言及。否則，應會就共有人行使優先承買權時，
      兩造如何因應行使優先承買權之共有人？原告如何處理被告違反其他共有人優
      先承買權之賠償責任？等重要事項詳為約定。
（八）原告請求之違約金數額是否過高應予酌減？
　１、按民法第二百五十二條規定：「約定之違約金額過高者，法院得減至相當之數
  　  額。」又「違約金本應推定為損害賠償之預約，與無償贈與契約不同。關於損
    　害賠償之額數，在當事人間雖不妨於事前預為約定，而其所約定之數額，如果
    　與實際損害顯相懸殊者，法院自得以當事人實際上所受損失為標準，酌予核減
    　。」最高法院十九年上字第一五五四號判例著有明文。
　２、查原告為系爭買賣契約，所給付予被告之買賣價金二百九十七萬二千七百七十
　　　八元，被告業已全數返還原告收訖，為兩造所不爭執，故以原告而言已無損害
　　　可言，而今原告猶依系爭第十二條之約定，請求五百萬元違約金，顯屬過高，
　　　請求鈞院予以駁回或酌減之。
    理    由
一、原告起訴主張：訴外人陳志輝所有坐落於台北縣永和巿文化段九三地號、九三之
    一地號土地應有部分各十分之一，及同段九四地號應有部分九分之一之所有權（
    以下簡稱「系爭土地應有部分」），前經鈞院八十七年度執字第一０二一三號強
    制執行案件拍定在案。被告及其他共有人均受通知有優先承購之權利。原告本擬
    訂購系爭土地上台鳳公司所推出之「藍帶賞」預售屋，惟適有此機會，亦可同樣
    達成目的，遂於八十八年二月二十二日與被告簽訂土地房屋買賣契約書（以下簡
    稱「系爭契約」），約定買賣標的為「被告因優先承購陳志輝所有系爭土地之應
    有部分，於該土地上之建築改良物完工，且依合建契約，取得該建物改良物及土
    地之所有權時，出賣予原告。」，總計價金共為三百二十七萬二千七百七十八元
    。依兩造所簽訂買賣契約第十二條約定，被告未將系爭土地應有分移轉予受託人
    甲○○時，應給付違約金五百萬元予原告。詎料，被告竟於八十八年五月十七日
    以存證信函告知原告表示：因其他共有人主張優先承購權，故而無法履約，片面
    解除契約，並退還二百九十七萬二千七百七十八元，原告於收受該信函後，旋即
    於同月十九日以存證信函告知被告其不同意解除契約。兩造及訴外人甲○○於八
    十八年二月二十二日簽訂系爭買賣契約第三條規定「出賣人乙○○（即被告）應
    將其向法院聲明行使優先承買權，所購得原屬陳志輝所有之土地應有部分，於該
    土地上之建築改良物完工，且依合建契約取得該建築改良物及土地之所有權時出
    賣與買受人丙○○（即原告）。」，故被告於八十八年六月二日以拍賣為原因取
    得所有權後，隨即依其與黃周美蓮間買賣契約之約定，於八十八年六月二十二日
    以買賣為原因將此部分土地應有部分移轉登記予黃周美蓮，顯然黃周美蓮非以同
    樣條件向被告買受系爭原屬陳志輝所有土地之應有部分。又黃周美蓮係以二百九
    十七萬二千七百七十八元行使其優先承買權，該買賣契約之價金顯較兩造原訂契
    約減少三十萬元，是黃周美蓮並非以同樣價金條件購買，當不合於優先承買權行
    使之要件，其優先承買權之行使即難謂為合法，故本件單純係一物二賣之情形，
    並無孰者優先之問題，被告將買賣標的物即土地之應有部分移轉登記予黃周美蓮
    ，自屬可歸責於被告所致之給付不能，應依系爭契約第十二條之規定給付違約金
    予原告。為此，爰依民法第二百五十第一項、第二百六十九條規定及系爭契約第
    十二條約定，請求被告給付違約金五百萬元及自八十八年五月十八日起至清償日
    止，按週年利率百分之五計算之利息等語。
二、被告則以其雖承諾以共有人身分行使優先承買權，而取得之系爭土地應有部分後
    ，出賣予原告。惟因土地共有人黃周美蓮就被告出賣系爭土地予原告之部分行使
    優先承買權，被告乃於八十八年五月十七日將原告已給付之價金二百九十七萬二
    千七百七十八元全部，以存證信函退還原告收訖。被告因共有人周黃美蓮行使優
    先承購權，而將系爭原屬訴外人陳志輝所有土地之應有部分優先出賣與訴外人黃
    周美蓮，並為移轉登記，致無法履行與原告所訂立之契約內容，顯然係因法律規
    定所致。此種因法律上障礙導致被告無法履行特定之債之內容，即屬因不可歸責
    債務人之事由，致給付不能之情形，被告對於原告依法自得主張免給付義務，且
    被告係屬不可歸責之事由致給付不能，原告自不得向被告請求違約金。另依契約
    書第十二條規定「出賣人乙○○未經買受人丙○○同意向法院為撤銷優先承買之
    意思表示或未依約提供申請過戶所須文件及協助，致未將該土地之應有部分移轉
    交付予受託人時，應給付違約金伍佰萬元予買受人丙○○。」，惟被告並無向法
    院撤銷優先承買之意思表示，亦無「未依約提供申請過戶所須文件及協助」之情
    ，原告自不得依該條約定請求違約金云云，資為抗辯。
三、 兩造不爭執之事實：
（一）原告主張訴外人陳志輝所有系爭土地應有部分，前經本院八十七年度執字第一
      ０二一三號強制執行案件拍定在案。被告及其他共有人均受通知有優先承購之
      權利。原告本擬訂購系爭土地上台鳳公司所推出之「藍帶賞」預售屋，惟適有
      此機會，遂於八十八年二月二十二日與被告簽訂系爭買賣契約，約定買賣標的
      為「被告因優先承購陳志輝所有系爭土地之應有部分」，總計價金共為三百二
      十七萬二千七百七十八元之事實，業據提出土地房屋買賣契約書影本一件、本
      院八十八年三月十五日板院文民廉執第一０二一三號通知影本一件為證（本院
      卷第十至第十二頁），並經被告自認在卷，堪信為真正。
（二）被告向本院民事執行處行使優先承購權，承買取得訴外人陳志輝名下系爭土地
      之應有分部分，嗣因共有人之一黃周美蓮行使優先承買權，被告已將系爭土地
      所有權移轉登記予黃周美蓮，嗣被告將原告所支付之買賣價金二百九十七萬二
      千七百七十八元，已全數返還原告收訖。有土地登記謄本六紙、支票影本一紙
      附卷可稽（本院卷第十七頁），且為原告所不爭。
（三）原告前曾起訴請求被告移轉系爭土地所有權，業經判決原告敗訴確定，有本院
      八十八年度訴字第一九八七號民事判決、臺灣高等法院民事判決、最高法院九
      十一年台上字第二０二六號民事判決各影本一件（本院卷第四八至五一頁、第
      六一至一０二頁）。
四、觀諸兩造攻擊防禦方法，可知本院應審究之爭執要點厥為：（一）被告因訴外人
    黃周美蓮行使優先承購權，而將系爭土地所有權移轉登記予黃周美蓮所有，致給
    付不能，是否具有可歸責之事由？（二）被告未將系爭土地所有權移轉登記予原
    告所有，是否違反系爭買賣契約第十二條之約定，應負給付違約金之責任？茲分
    別論述如次。
（一）被告未依系爭買賣契約之約定，移轉系爭土地所有權，是否具有可歸責之事由
      ？
  １、按土地法第三十四條之一第四項規定：「共有人出賣其應有部分時，他共有人
      中得以同一價格共同或單獨優先承購」，該項既規定共有人出賣其應有部分時
  　　，他共有人得以同一價格共同或單獨優先承購，即賦予他共有人優先購買權，
　    除出賣之應有部分已移轉外，倘他共有人已主張優先購買權，原出賣之共有人
      及承買人即不得拒絕。本件被告及黃周美蓮，均為系爭買賣標的物即原屬陳志
      輝應有部分所在之土地拍賣時之共有人，為兩造不爭之事實，已如前述。則被
      告與原告簽約，將其因行使優先承買權所購得原屬陳志輝所有土地之應有部分
      出賣給原告之際，黃周美蓮基於共有人身分，依法自得主張優先承購權，並不
      影響黃周美蓮依法得主張之優先承購權。系爭原屬陳志輝所有土地之應有部分
      ，被告係於八十八年六月二日以拍賣為原因取得所有權，嗣於八十八年六月二
      十二日復以買賣為原因將此部分土地應有部分移轉登記予黃周美蓮所有，為兩
      造所不爭，亦有土地登記簿謄本可稽（本院卷第四一至四六頁）。因此，被告
      因黃周美蓮行使優先承購權，而將系爭原屬陳志輝所有土地之應有部分優先出
      賣與黃周美蓮，並為移轉登記，致無法履行與上訴人所訂立之契約內容，顯然
      係因法律規定所致。此種因法律上障礙導致上訴人無法履行特定之債之內容，
      即屬給付不能。職是，系爭土地應有部分，被告於八十八年六月二日以拍賣為
      原因取得所有權，嗣於同年月二十二日以買賣為原因移轉登記予黃周美蓮所有
      ，則被告因黃周美蓮行使優先承購權，而將系爭土地應有部分優先出賣與黃周
      美蓮，並為移轉登記，致無法履行契約之義務，而給付不能。兩造所訂系爭契
      約雖有效成立，被告依契約第六條約定，本應於其就自訴外人陳志輝取得之系
　　　爭土地應有部分，移轉登記予訴外人甲○○，惟被告因系爭土地共有人黃周美
  　　蓮對系爭土地主張優先承購權，而將之出售與黃周美蓮，並已移轉登記完畢，
　　　被告即無法履行與原告所訂立之契約內容，因黃周美蓮依土地法第三十四條之
  　　一第四項規定，本有優於上訴人購買系爭土地之權利，原告無從訴請被告履行
　　  其依法已無法履行之義務。
  ２、土地法第三十四條之一第四項所定土地或建築改良物共有人之優先承購權，目
      的既在減少共有人數，簡化共有物之使用關係，則該條項所稱：「共有人出賣
      共有土地或建築改良物之應有部分時，他共有人得以同一價格共同或單獨優先
      承購」者，應指他共有人於共有人出賣共有土地或建築改良物之應有部分時，
      對於該共有人有請求以同樣條件訂立買賣契約之權而言。故出賣之共有人與他
      人所訂契約或他人承諾之一切條件，優先承購權人必須均表示接受，始有合法
      行使優先承購權可言。倘有部分不接受或擅加予變更買賣條件時，即非合法行
      使優先承購權，於出售土地共有人所定之期限經過後，其優先承購權即行消滅
      。最高法院八十六年度台上字第三一二二號判決要旨可資參照。經查：
  　(1)原告與被告間於八十八年二月二十二日所簽系爭買賣契約書第三條約定：「出
　    賣人乙○○應將其向法院聲明行使共有人優先承購權，所購得原屬陳志輝所有
      之土地應有部分，於該土地上之建築改良物完工，且依合建契約取得該建築改
      良物及土地之所有權時出賣與買受人丙○○。」、第六條約定：「出賣人乙○○於取得上述土地之應有部分後，應即將該土地應有部分移轉交付予受託人甲○○信託管理。」、第七條約定：「受託人甲○○取得該土地應有部分之所有
      權人名義後，出賣人乙○○責任消滅，買受人丙○○應於出賣人乙○○提供申
      請過戶所須文件及協助辦理後即給付新臺幣三十萬元之尾款予出賣人乙○○，
      並不得對出賣人乙○○主張任何權利。」、第八條之約定：「有關以該土地應
      有部分為標的，而與建商（歐寶建設事業股份有限公司或台鳳股份有限公司）
      締結合建契約一事，由受託人甲○○全權處理，出賣人乙○○對合建契約之條
      件不負任何責任，雙方均不得對合建契約之條件聲明異議。」、第十條約定：
      「受託人甲○○應將締結合建契約之始末報告買受人丙○○．．．．」。由上
      述約定內容可知，原告係欲購買系爭土地應有部分而後以此與建商交換房屋以
      達取得房屋之最終目的，惟依照系爭契約規定，被告移轉系爭土地予訴外人甲○○之時點為「於該土地上之建築改良物完工，且依合建契約取得該建築改良
      物及土地之所有權時」，惟被告於甲○○取得「原屬陳志輝所有之系爭土地名
      義」後，其給付義務即告消滅，顯然被告所負給付義務之內容僅限於「土地」
      而已，並不包括原告指稱之「建物」在內。是以，原告雖主張兩造就系爭契約
      之履行時點特別約定係「於該土地上之建築改良物完工，且依合建契約取得該
　　　建築改良物及土地之所有權時」，與黃周美蓮與被告間之履行時點顯不相同云
  　　云，尚不足採，然此履行期之不同，並不足於認為係有利原告或黃周美蓮，且
　    黃周美蓮僅係單純表示對於系爭土地應有部分行使優先承購權，履行期於本件
      買賣系爭應有部分之契約而言，並非必要之點，故而，原告以兩者之履行期不
      同，遽認黃周美蓮並非同樣條件行使優先承買權，尚不足採。
    (2)按因不可歸責於債務人之事由，致給付不能者，債務人免給付義務。民法第二
      百二十五條第一項定有明文。在債務不履行，債務人所以應負損害賠償責任，
    　，係以有可歸責之事由存在為要件。所謂債務不履行，係指債之關係發生後，
      可歸責於債務人致未依債之本旨履行債務。其類型有三：給付不能、給付遲延
      與不完全給付，而德國現行債法現代化法則將債務不履行體系改以「義務之違
      反」為統一的上位概念，債務不履行責任之所以存在，乃債務人未依債務之本
      旨給付所須負法律上之責任，原則上係以可歸責於債務人之事由為前提。所謂
      可歸責事由，係指債務之不履行係出自於可歸責於債務人之事由，歸責事由要
      件亦可稱為「有責性」，具體而言，即債務人或其履行輔助人在客觀上違法之
      事實結果，可歸究於該債務人或其履行輔助人之故意或過失或違反誠實信用原
      則之原因。再者，債務人就其故意或過失之行為，應負責任。民法第二百二十
      條第一項定有明文。行為人過失責任之最重者，莫過於「應以善良管理人之注
      意為之」，亦即學者所謂「抽象的輕過失」，申言之，行為人注意之程度，依
      一般社會上之觀念，認為具有相當知識及經驗之人對於一定事件所能注意者，
      客觀的決定其標準；至行為人有無盡此注意義務之知識或經驗，在所不問。惟
      過失之責任，依事件之特性而有輕重，如其事件非予債務人以利益者，應從輕
      酌定。觀諸民法第二百二十條第二項規定即明。依原告提出附卷（本院卷第十
      頁）之兩造簽訂系爭買賣契約第四條約定：「買受人丙○○應給付出賣人乙○○之價金總額為定金、出賣人乙○○受法院通知所應繳交之價額及新臺幣參拾
      萬元之尾款」，而被告於本院拍賣陳志輝所有系爭土地應有部分時，因行使優
      先承購權，須繳納之價金為二百六十七萬二千七百七十八元乙節，業經本院依
      職權調閱八十七年度執字第一０二一三號拍賣抵押物強制執行案卷核實無訛（
      見該案卷第一一四、一一五頁），是以兩造約定之買賣價金為定金三十萬元、
      行使優先承購權價金二百六十七萬二千七百七十八元、尾款三十萬元共計三百
      二十七萬二千七百七十八元。原告主張被告雖於八十八年六月二日以拍賣為原
      因取得系爭土地應有部分，然黃周美蓮主張以二百九十七萬二千七百七十八元
      行使其優先承買權等語，業據提出永和郵局第七三九號存證信函及支票影本各
      一件，被告對此未爭執，堪信原告之主張為真正，故被告與黃周美蓮成立之買
      賣契約的價金顯較兩造原訂契約減少三十萬元。惟查，參諸上開黃周美蓮表示
      行使優先承購權而送達予被告之永和郵局第七三九存證信函內容「．．．．台
      端將坐落於台北縣永和巿文化段九三、九三－一、九四土地三筆其中自陳志輝
      所承買之應有部分出售予第三人丙○○，並訂立買賣契約書，約定價金為受法
      院通知所應繳交之價額及新台幣參拾萬元之尾款，因法院通知所應繳之價額共
      計新台幣0000000元正，是　台端出售之總價額應為0000000元
      正．．．．」，可知黃周美蓮於主觀上認識系爭買賣契約約定之價金為二百九
      十七萬二千七百七十八元，較諸系爭買賣契約約定之價金，短少定金三十萬元
      ，故可認為黃周美蓮非以原訂契約之同一價格承購，然被告因此短少三十萬元
      之價金收入，對其而言，因承諾出售系爭土地應有部分予黃周美蓮而減少利得
      ，衡情酌理，被告應要求黃周美蓮依其與原告間約定價金數額之同一條件優先
      承購系爭土地應有部分，被告捨此不圖，應非基於加損害於原告之原因，而與
      黃周美蓮成立買賣契約，且查，被告在本院八十七年執字第一０二一三號強制
      執行程序中，於八十八年二月十九日向本院陳明行使優先承購原屬陳志輝所有
      系爭土地應有部分時，係指定原告訴訟代理人甲○○為送達代收人，業經本院
      調閱該強制執行案卷無誤（見該案卷第一０七頁），另被告因黃周美蓮行使優
      先承購權，而與之成立系爭土地應有部分之買賣契約，並為移轉登記，亦與土
      地法第三十四條第四項之減少增加他人為共有人，使共有關係趨於複雜之立法
      目的無違，是以，被告對於其與原告所訂契約之一切條件，優先承購權人黃周
      美蓮必須均表示接受，始有合法行使優先承購權可言。關於前後成立之契約，
      其約定之價金不同時，即非合法行使優先承購權等之法律見解，被告是否確知
      ，尚有疑問。因此被告因黃周蓮行使優先承購權，而將系爭原屬陳志輝所有土
      地之應有部分先出賣與周美蓮並為移轉登記，自無未盡善良管理人之過失、故
      意或違反誠實信用原則等歸責事由可指。準此以觀，被告因黃周美蓮行使優先
      承購權，而將系爭原屬陳志輝所有土地之應有部分優先出賣與黃周美蓮，並為
      移轉登記，顯係因法律規定導致被告無法履行特定之債之內容，係不可歸責於
      被告之事由，致給付不能，原告主張被告未將系爭土地應有部分移轉登記予受
      託人甲○○，係可歸責於被告云云，自難信為真正。職是，被告無系爭買賣契
      約第十二條約定之違約行為。至於被告可否另向黃周美蓮請求給付三十萬元乙
      節，則屬另一問題，與本件之判斷無涉。
（二）被告未將系爭土地所有權移轉登記予原告所有，是否違反系爭買賣契約第十二
      條之約定，應負給付違約金之責任？
  １、按當事人得約定債務人於債務不履行時，應支付違約金。違約金，除當事人另
      有訂定外，視為因不履行而生損害之賠償總額。其約定如債務人不於適當時期
      或不依適當方法履行債務時，即須支付違約金者，債權人除得請求履行債務外
      ，違約金視為因不於適當時期或不依適當方法履行債務所生損害之賠償總額。
      民法第二百五十條定有明文。八十九年五月五日修正施行之民法第二百五十條
      第二項規定「違約金，除當事人另有訂定外，視為因不履行而生損害之賠償總
      額。其約定如債務人不於適當時期或不依適當方法履行債務時，即須支付違約
      金者，債權人除得請求履行債務外，違約金視為因不於適當時期或不依適當方
      法履行債務所生損害之賠償總額」，與修正前同條項規定「違約金，除當事人
      另有訂定外，視為因不履行而生損害之賠償總額。但約定如債務人不於適當時
      期或不依適當方法履行債務時，即須支付違約金者，債權人於債務不履行時，
      除違約金外，並得請求履行或不履行之損害賠償」，二者文字雖有不同，惟舊
      條文但書所稱之違約金，亦係給付遲延及不完全給付所生損害賠償額之預定，
      非違約罰之性質，新法為避免疑義並期明確，乃修正如上，此觀該條文修正理
      由自明，原不生新舊法律適用之問題，合先敘明。違約金係當事人約定契約不
      履行時，債務人應支付之懲罰金或損害賠償額之預定，以確保債務之履行為目
      的，故無論其為損害賠償額預定性之違約金，抑或為懲罰性之違約金，只要約
      定之原因事由發生，債權人即得請求債務人支付違約金，尚無因主契約解除或
      終止而隨同消滅。是以，原告起訴請求被告給付違約金，對於原告是否與被告
      合意解除系爭買賣約或為默示同意乙則可不問，兩造將列為爭執要旨如前開事
      實欄所示，本院自可恝置不論。
  ２、兩造簽訂之系爭買賣契約書第十二條約定「出賣人乙○○未經買受人丙○○同
      意向法院為撤銷優先承買之意思表示或未依約提供申請過戶所須文件及協助，
　　　致未將該土地之應有部分移轉交付予受託人時，應給付違約金伍佰萬元予買受
  　　人丙○○。」，是以兩造約定被告於「未經買受人丙○○同意向法院為撤銷優
　    先承買之意思表示」，致未將系爭土地之應有部分移轉予受託人甲○○或「未
      依約提供申請過戶所須文件及協助」，以致未將移轉系爭土地應有部分予受託
      人甲○○時，被告則應給付違約金五百萬元予原告。被告因黃周蓮行使優先承
      購權，而將系爭原屬陳志輝所有土地之應有部分先出賣與周美蓮並為移轉登記
      ，自難謂被告有未經原告同意向法院為撤銷優承買之意思表示。另被告與黃周
      美蓮成立買賣契約係因黃周美蓮行使優先承購權所致，被告對此並無未盡善良
      管理人之過失、故意或違反誠實信用原則等歸責事由，亦即，被告因黃周美蓮
　　　行使優先承購權，而將系爭原屬陳志輝所有土地之應有部分優先出賣與黃周美
  　　蓮，並為移轉登記，顯係因法律規定導致被告無法履行特定之債之內容，係不
　　　可歸責於被告之事由，致給付不能，被告無系爭買賣契約第十二條約定之違約
　　　情事，原告自不得依該約定請求被告給付違約金。原告主張被告有違約之行為
  　　，自難信為真正。
五、綜上所述，被告依系爭契約第十二條約定，雖不得未經原告之同意向本院民事執
    行處為撤回行使優先承買原屬共有人陳志輝所有系爭土地應有部分之意思表示或
    不提供將其取得系爭土地之應有部分移轉登記予受託人甲○○之必要協力，惟被
　　告因系爭土地共有人黃周美蓮對系爭土地應有部分主張優先承購權，而將之出售
  　與黃周美蓮，並已移轉登記完畢，被告因不可歸責於己之事由，無法履行與原告
    所訂立之契約內容，因黃周美蓮依土地法規定，本有優於原告購買系爭土地之權
    利，被告所為，並無違反系爭買賣契約第十二條之約定，原告對之並無違約金債
    權，原告依民法第二百五十條第一項、第二百六十九條規定、系爭契約第十二條
    約定，請求被告請求五百萬元及自八十八年五月十八日起至清償日止，按週年利
    率百分之五計算之利息，核屬無據，應予駁回。
六、結論：原告之訴為無理由，依民事訴訟法第七十八條，判決如主文。
中　　　華　　　民　　　國　　九十三　　年　　　四　　　月　　 十六 　　日
                                臺灣板橋地方法院民事第二庭
                                    法  官  徐福晉
右為正本係照原本作成
如對本判決上訴，須於判決送達後廿日內向本院提出上訴狀
中　　　華　　　民　　　國　　九十三　　年　　　四　　　月　　 二十 　　日
                                    書記官  張玉如
